臺灣宜蘭地方法院民事判決　　　　　　　 93年度訴字第218號
原　　　告　　戊○○
　　　　　　　丙○○
　　　　　　　辛○○○
　　　　　　　甲○○○
　　　　　　　庚○○
兼前五人共同
訴訟　代理人　丁○○
共　　　　同
訴訟　代理人　李蒼棟律師
被　　　　告　己○○
　　　　　　　乙○○
上列當事人間分割共有物事件，本院於94年11月4 日言詞辯論終
結，判決如下：
    主  文
兩造共有坐落宜蘭縣壯圍鄉○○段二一地號，地目建，面積一二
二０平方公尺之土地，應將如附圖二所示Ａ部分面積二三九平方
公尺歸被告己○○所有，Ｂ部分面積二二九平方公尺歸被告乙○
○所有，Ｃ、Ｅ部分合計面積六一四平方公尺歸原告各按應有部
分六分之一之比例維持共有，Ｄ部分面積一三八平方公尺歸兩造
各按應有部分八分之一之比例維持共有。
被告己○○、乙○○應分別提出新台幣壹佰零玖萬捌仟肆佰伍拾
陸元及新台幣玖拾玖萬貳仟伍佰捌拾元補償原告，補償金額由原
告各按新台幣參拾肆萬捌仟伍佰零陸元之數額受領。
訴訟費用由原告負擔八分之六，由被告己○○負擔八分之一，餘
由被告乙○○負擔。
    事實及理由
一、本件原告起訴主張：坐落宜蘭縣壯圍鄉○○段21地號、地目
    建、面積1220平方公尺之土地（以下簡稱系爭土地），係兩
    造所共有之土地，每人應有部分均為8分之1，目前被告2 人
    均有興建地上物居住使用系爭土地，而原告6 人則未作任何
    使用，履經協議未獲共識。系爭土地並無不能分割之約定或
    因使用目的而不能分割之情事，兩造既無法就系爭土地達成
    協議分割，爰依法訴請法院裁判分割共有物，且原告6 人願
    維持共有等語。並聲明：系爭土地准予分割。
二、被告則以：被告在系爭土地上均有興建地上物居住使用，系
    爭土地要分割的話，地上物佔用面積如大於應有部分比例換
    算之面積者，願以公告價額來補償原告，又系爭土地有法定
    空地之問題，應予保留等語，資為抗辯。並聲明：原告之訴
    駁回。
三、兩造不爭執之事實：
    系爭土地為兩造所共有，地目為建，面積為1220平方公尺，
    使用地類別為甲種建築用地，兩造每人之應有部分均為8 分
    之1。
四、得心證之理由：
    本件分割共有物訴訟，屬於形成判決性質，本件爭點僅在於
    就系爭土地應採取何種分割方式較為妥適。經查：
（一）系爭土地上，目前有被告興建之地上物佔有使用，而原告
      對系爭土地目前則無任何使用，為兩造所陳明在案。而系
      爭土地地目為建，分割後可供建築使用，故本件分割方式
      ，必須避免分割後造成無法為建築使用之問題，且為求物
      之經濟效用，原則上亦必須考量現存地上物之坐落位置，
      避免分割後如須拆屋還地，反而形成社會經濟資源之浪費
      ，合先敘明。
（二）查系爭土地領有72年6月1日72鄉建字第3657號、72年6月1
      日72鄉建字第3658號及86年7月1日86鄉建字第15335 號建
      築使用執照，而當時被告申請建築使用執照時，該建築圖
      示中有標明系爭土地之法定空地比之比例為0.5 ，係依照
      當時內政部所頒佈實施都市計畫以外地區建築物管理辦法
      第7條第2項：「．．．建蔽率不得超過50% 」核發其建造
      執照，此有宜蘭縣壯圍鄉公所93年12月29日壯鄉工字第09
      30013773號函、94年2月18日壯鄉工字第0940001478 號函
      之說明及所附之被告申請建築使用執照之相關資料及實施
      都市計畫以外地區建築物管理辦法各乙份在卷可參。建築
      基地之法定空地併同建築物之分割，非於分割後合於每一
      建築基地之法定空地與建築物所占地面應相連接，連接部
      分寬度不得小於2 公尺。建築基地空地面積超過依法應保
      留之法定空地面積者，其超出部分之面積，應以分割後能
      單獨建築使用或已與其鄰地成立協議調整地形或合併建築
      使用者為限。此為內政部所制定建築基地法定空地分割辦
      法第3條第1款及第4 條所明文。又分割後欲作建築使用者
      ，則建築基地大小尚須符合宜蘭縣畸零地使用規則之規定
      ，亦經宜蘭縣政府93年11月16日府建管字第0930140835號
      之說明及所附「宜蘭縣畸零地使用規則」各乙份附卷可憑
      。
（三）經本院於94年3 月10日會同宜蘭縣宜蘭地政事務所測量人
      員前往現場履勘，囑託測量人員實地測量後依照被告申請
      建築使用執照時之建築圖樣測繪分割方案，並製有複丈成
      果圖（即附圖1 之甲案），因疑似被告興建之建築物建築
      線與原本申請建築使用執照之建築圖示有偏離之情形，故
      本院另囑託測量人員依照地上物目前位置並保留符合前開
      法定空地連接建築物所占地面寬度不得小於2 公尺規定，
      重新測繪複丈成果圖（即附圖1之乙案）。嗣於94年7月14
      日本院再赴現場履勘時，因被告己○○已將原附圖1 之乙
      案a'（鐵皮加蓋雨棚）及b'（石棉瓦加蓋）部分均自行先
      予拆除，為求與現況相符，本院再次囑託宜蘭地政事務所
      測量人員重新製作複丈成果圖（即附圖2 ）到院。又被告
      己○○在系爭土地上興建如附圖2 所示之c'鋼筋混擬土磚
      造房屋，至鄰近同段19、20地號土地之地籍線，最窄寬度
      並未超過5公尺，此有宜蘭縣宜蘭地政事務所94年8月10日
      宜地二03字第0940007983號函之說明附卷可證。依照前開
      宜蘭縣畸零地使用規則之規定，正面路寬7 公尺以下之甲
      種建築用地，其建築物最小寬度必須為3 公尺，另依照前
      述建築基地法定空地分割辦法第3條第1款及第4 條之規定
      ，法定空地連接建築物所占地面寬度不得小於2 公尺，且
      超出部分分割後要能單獨建築使用或與鄰地合併建築使用
      為限，則被告己○○所有如附圖2 所示之c'建物與系爭土
      地鄰近同段19、20地號土地之地籍線之間的畸零地，顯然
      無法單獨分割作為建築使用，而應分配於被告己○○單獨
      所有，才能使分割後該部分土地能獲得最大經濟效用。
（四）另原告主張系爭土地分割後，應保留通路供兩造通行使用
      等語。查系爭土地目前已有被告2 人興建地上物居住使用
      ，如將來分割後，其餘部分土地亦可供建築使用，故原告
      主張應保留出入之通路由兩造按應有部分8分之1之比例繼
      續維持共有，符合物之使用目的，被告亦未為反對之意見
      ，應屬可採。而原告6 人於起訴時已表明就分割後之土地
      願意繼續依照應有部分6分之1的比例維持共有，則系爭土
      地分割後，歸由原告6 人之部分自應由其繼續維持共有。
（五）綜上所述，為兼顧系爭土地分割後能發揮最大之經濟效用
      ，且符合相關法令之限制，本院認為系爭土地如附圖2 所
      示Ａ部分面積239 平方公尺，應歸由被告己○○取得。Ｂ
      部分面積229 平方公尺，應歸由被告乙○○取得。Ｃ部分
      面積171平方公尺、Ｅ部分面積443平方公尺，均歸由原告
      6 人依照原應有部分6分之1的比例共同取得。而Ｄ部分面
      積138平方公尺係作為通路使用，由兩造按原應有部分8分
      之1 的比例共同取得。依照上述分割後之情形，原告6 人
      僅獲得分配面積為717.5 平方公尺，然依系爭土地原應有
      部分8分之6比例計算者，應得分配面積為915 平方公尺，
      分割後短少了197.5 平方公尺。而被告己○○獲得分配面
      積為256.25平方公尺，依系爭土地原應有部分8分之1比例
      計算者，應得分配面積為152.5 平方公尺，分割後增加了
      103.75平方公尺。另被告乙○○獲得分配面積為246.25平
      方公尺，依系爭土地原應有部分8分之1比例計算者，應得
      分配面積為152.5平方公尺，分割後增加了93.75平方公尺
      。按以原物為分配時，如共有人中，有不能按其應有部分
      受分配者，得以金錢補償之，民法第824條第3項定有明文
      。經本院囑託宇聯不動產估價師事務所鑑定系爭土地之價
      格，鑑定結果認為系爭土地總時價為12,916,750元，此有
      該事務所94年10月13日函覆之鑑定報告書乙份在卷可按。
      兩造對於該鑑價之結果，均陳明沒有意見。是原告分配短
      少之部分，以每平方公尺10,587.5元計算，被告己○○應
      對於原告每人各補償183,076 元（元以下4捨5入），合計
      應提出1,098,456 元。被告乙○○應對於原告每人各補償
      165,430元（元以下4捨5入），合計應提出992,580元。從
      而，原告每人可受領之金錢補償為348,506元。
（六）至原告請求再向主管機關函查現行法定之法定空地比云云
      ，然本件係因被告已在系爭土地上興建地上物居住使用，
      該地上物於申請建築使用執照之當時，已有相關法令限制
      其法定空地比例，並經本院函查在案，詳如前述之說明，
      故於本件裁判分割共有物時，需就地上物存在之現況加以
      審酌。此與目前建築法令是否有變更法定空地比，並無關
      連，嗣後兩造如另行申請建築使用執照時，必須符合現行
      法令之法定空地比而提出申請，則屬另一問題，附此敘明
      。
五、綜上，原告訴請裁判分割系爭土地，為有理由，應予准許。
    其分割方法應以原物分割之方式為之，原告分配不足之部分
    ，則由被告以金錢補償之。又分割共有物之訴，核其性質，
    兩造本可互換地位，原告提起訴訟於法雖屬有據，然被告之
    應訴乃法律規定所不得不然，其所為抗辯自為伸張或防衛權
    利所必要，故本件訴訟費用應由兩造依其應有部分之比例分
    擔，始為公允，爰諭知兩造之訴訟費用負擔之比例如主文第
    2項所示。
六、訴訟費用負擔之依據：民事訴訟法第80條之1、第85條第1項
    。
中　　華　　民　　國　　94　　年　　11　　月　　25　　日
                  臺灣宜蘭地方法院民事庭
                      法　官　林俊廷
正本與原本無異。
如不服本判決應於判決送達後20日內提出上訴狀（須附繕本）。
中　　華　　民　　國　　94　　年　　11　　月　　25　　日
                      書記官　莊淑茹
